臺灣高等法院臺中分院刑事判決　　　　　　　　九十一年度上更(一)字第二三五號
　　上　訴　人
　　即　被　告　丙○○原名游.
　　選任辯護人　葉文政律師
右上訴人因廢棄物清理法案件，不服臺灣彰化地方法院八十九年度訴字第一八四號中
華民國八十九年三月十五日第一審判決（起訴案號：臺灣彰化地方法院檢察署八十八
年度偵字第一○三一七號），提起上訴，判決後由最高法院發回更審，本院判決如左
：
    主　  文
原判決撤銷。
丙○○共同未依規定領有廢棄物清除、處理許可證或核備文件，從事廢棄物清除，累
犯，處有期徒刑壹年陸月。
    事　  實
一、丙○○前曾於民國八十八年二月間因妨害自由案件，經台灣桃園地方法院判處有
    期徒刑三月確定，甫於八十八年七月二十九日，經准以易科罰金執行完畢。詎丙
    ○○仍不知悔改，其明知從事清除或處理廢棄物，須經地方主管機關核准，發給
    許可文件後始得從事廢棄物清除或處理，其未依法領有廢棄物處理之許可文件，
    竟與亦未依法領有廢棄物處理之許可文件之不詳姓名年籍綽號「阿發」之成年男
    子，共同基於違反廢棄物清理法之犯意聯絡，於八十八年九月二十七日下午某時
    許，以一車次新台幣六千五百元之報酬，受僱於該綽號「阿發」男子，駕駛車牌
    號碼ＧＯ－六二六號營業曳引車，前往台北縣鶯歌鎮○○街不詳工地，載運內含
    塑膠類、木屑、木條、木板、鋼筋、水泥塊、磚塊、石頭及廢紙等未加以分類之
    建築廢棄物約十公噸，而從事一般事業廢棄物之運輸清除，丙○○載運後，即撥
    打該綽號「阿發」男子所提供與渠等亦具有共同犯意聯絡之另一不詳姓名年籍綽
    號「阿煙」成年男子之電話，與該綽號「阿煙」男子取得聯繫後，再由該綽號「
    阿煙」男子指示丙○○載運上開建築廢棄物，行駛國道中山高速公路至彰化縣溪
    湖交流道附近等候，丙○○到達後，再由該綽號「阿煙」男子所委請亦與其等亦
    具有共同犯意聯絡之另一不詳姓名年籍綽號「小胖」之成年男子，帶同丙○○載
    運上開建築廢棄物，前往彰化縣溪湖鎮○○里○○路第一公墓納骨塔旁，欲加以
    棄置傾倒。嗣於同日二十三時五十分許，其等到達該處後，丙○○駕駛前開車輛
    ，正欲傾倒棄置前揭建築廢棄物時，經附近民眾發現報警當場查獲，該綽號「小
    胖」男子則乘隙逃逸，進而查出上情。
二、案經彰化縣警察局溪湖分局報請臺灣彰化地方法院檢察署檢察官偵查起訴。
    理　  由
一、訊據上訴人即被告丙○○（下簡稱被告）固坦承未依廢棄物清理法規定領有廢棄
    物清除、處理許可證，而以上開代價受僱於綽號「阿發」男子，於前開時間駕駛
    營業曳引車，自台北縣鶯歌鎮○○街載運建築廢棄物約十公噸，並以電話與綽號
    「阿煙「男子取得聯繫後，於彰化縣溪湖交流道附近等候，再由綽號「阿煙」男
    子所委請之該綽號「小胖」男子帶同前往彰化縣溪湖鎮○○里○路第一公墓納骨
    塔旁，欲傾倒該廢棄物時，即被警查獲等事實不諱，惟矢口否認有何違反廢棄物
    清理法之犯行，辯稱：廢棄物清理法第二十二條第二項第四款規定（九十年十月
    二十四日修正前規定）係以經營公民營廢棄物清理業者為規範對象，而伊非廢棄
    物清除、處理之機構，且非以此為業，應無該條處罰之適用。又伊所載運係屬「
    一般建築廢棄物」，非屬「事業廢棄物」，應僅能處以行政罰。另伊係臨時受僱
    載運建築廢棄物至上址傾倒，未傾倒時即被查獲，並未從事「清除」之行為，伊
    所為應係違反廢棄物清理法第十二條第三款之規定（修正前），僅能依同法第二
    十三條規定（修正前）處以行政罰云云。
二、經查：
   （一）右揭被告未依廢棄物清理法規定領有廢棄物清除、處理許可證，而以上開
         代價受僱於綽號「阿發」男子，於前開時間駕駛營業曳引車，自台北縣鶯
         歌鎮○○街載運建築廢棄物約十公噸，並以電話與綽號「阿煙「男子取得
         聯繫後，於彰化縣溪湖交流道附近等候，再由綽號「阿煙」男子所委請之
         該綽號「小胖」男子帶同前往彰化縣溪湖鎮○○里○路第一公墓納骨塔旁
         ，欲傾倒該廢棄物時，即被警當場查獲之事實，業據被告警偵訊、原審審
         理及本院調查、審理中自白不諱，核與證人乙○○於警訊時及當場查獲被
         告之警員鍾文仁在偵查中所證述之情節相符（見偵查卷第五、二十六頁背
         面），並有查獲現場照片四張、違反廢棄物清理法案件處分通知單附卷可
         稽（見偵查卷第六、八、九頁），上開事實堪信屬實。
   （二）次按所謂「一般廢棄物」係指垃圾、糞尿、動物屍體或其他非事業機構所
         產生足以污染環境衛生之固體或液體廢棄物。又「事業廢棄物」包括有害
         事業廢棄物，即由事業機構所產生具有毒性、危險性，其濃度或數量足以
         影響人體健康或污染環境之廢棄物，及一般事業廢棄物即由事業機構所產
         生有害事業廢棄物以外之廢棄物（廢棄物清理法第二條參照）。再者，雖
         營建廢棄土之種類，包括建築工程、公共工程及建築物拆除工程施工所產
         生之剩餘土石方、磚瓦混凝土塊。惟不包括施工所附帶產生之金屬屑、玻
         璃碎、塑膠類、木屑、竹片、紙屑、瀝青等廢棄物，故因施工所生金屬屑
         、玻璃碎、塑膠類、木屑、竹片、紙屑、瀝青等廢棄物，仍屬一般事業廢
         棄物（可參行政院八十六年十二月三十一日台八六內字第五二一一０號函
         示）。查本件被告所載運欲傾倒之廢棄物內容，依卷附照片所示，既包括
         塑膠類、木屑、木條、木板、鋼筋、水泥塊、磚塊、石頭及廢紙等物，且
         未加以分類，自屬廢棄物清理法第二條第一項第二款第二目所稱之一般事
         業廢棄物無誤。另觀修正前廢棄物清理法第二十二條第二項第四款所定（
         修正後為廢棄物清理法第四十六條第一項第四款），「未依˙˙˙˙，或
         未依˙˙儲存、清除、處理『廢棄物』。上開前後規定所規範之範圍係指
         「廢棄物」，而所謂「廢棄物」內函，依上開廢棄物清理法第二條規定之
         說明，係包括「一般廢棄物」與「事業廢棄物」二者，而所謂「事業廢棄
         物」，並包括「一般事業廢棄物」在內。是被告辯稱：伊所載運係「一般
         建築廢棄物」，非屬「事業廢棄物」，是僅能處以行政罰，而無上開刑事
         處罰規定之適用云云，顯有所誤解。
   （三）又按「清除」係指事業廢棄物之收集、運輸行為，而「處理」係包含：（
         一）中間處理：指事業廢棄物在最終處置前，以物理、化學、生物、熱處
         理或其他處理方法，改變其物理、化學、生物特性或成分，達成分離、減
         積、去毒、固化或安定之行為。（二）最終處置：指衛生掩埋、封閉掩埋
         、安定掩埋或海洋棄置事業廢棄物之行為。（三）再利用：指事業機構產
         生之事業廢棄物自行、販賣、轉讓或委託做為原料、材料、燃料、填土或
         其他經中央主管機關及目的事業主管機關認定之用途行為，並應符合事業
         廢棄物貯存清理處理方法及設施標準規定者，此亦有事業廢棄物貯存清理
         處理方法及設施標準規定第二點第二、第三款分別定有明文。是被告前揭
         載運一般建築廢棄物，其「載運」之行為，依上開規定說明，自屬「清除
         」之運輸一般廢棄物行為，亦堪認定。則被告所辯稱：其所為「載運」之
         行為，非屬「清除」之範圍云云，不足採信。
   （四）另按八十九年一月十九日公布之廢棄物清理法第二十條前段明定：「公民
         營廢棄物清除、處理機構經營廢棄物之貯存、清除或處理業務，應列明專
         業技術人員與貯存、清除、處理之工具、方法、設備及場所，向地方主管
         機關申請核發許可證」。此規定係規範公民營機構欲經營廢棄物之貯存、
         清除或處理業務時，應依法向地方主管機關申請核發許可證，所指依同法
         第二十條規定領有許可證或核備文件，為阻卻違法之事由，非謂該款規定
         僅處罰公民營業者，以期有效清除、處理廢棄物，確保環境衛生。茍任何
         自然人或法人欲經營廢棄物貯存、清除或處理業務時，自應依該規定，以
         公民營機構之經營型態向地方主管機關申請核發許可證，換言之，廢棄物
         清理法第二十條係明定經營廢棄物之貯存、清除或處理業務之要件，一須
         公民營機構始得為之，二須向地方主管機關申請核發許可證。倘任何自然
         人或法人未以公民營機構之經營型態向地方主管機關申請核發許可證，即
         擅自從事廢棄物之貯存、清除或處理等行為，自應依同法第二十二條第二
         項第四款規定處罰之（最高法院八十九年台上字第四八一四號判決參照）
         。此觀諸九十年十月二十四日公布施行之同法第四十一條，已將原第二十
         條之內容修正為：「從事廢棄物清除處理業務者，應向直轄市、縣（市）
         主管機關或中央主管機關委託之機關申請核發公民營廢棄物清除處理機構
         許可文件後，始得受託清除、處理廢棄物業務」，而將修正前第二十條第
         一項「公民營廢棄物清除、處理機構」等文字刪除，以杜爭議至明。故本
         件被告雖係個人，亦為本法修正前第二十條、修正後第四十一條規範之對
         象甚明，故被告辯稱：伊非經營廢棄物清除、處理之機構，應非上開規定
         規範客體，而不得依本法修正前第二十二條第二項第四款（修正後為同法
         第四十六條第一項第四款）科以刑事責任云云，亦不足為採。
   （五）再被告於本院調查、審理時雖供稱：僱用其載運上開廢棄物之該綽號「阿
         發」之人即係甲○○等情，然於本院調查時，經傳訊甲○○到庭證稱：其
         與被告係同里之人˙˙，（問）你是否於八十八年九月二十七日下午，以
         六千五百元價格，僱用被告載運建築廢棄物盜彰化縣溪湖傾倒？（答）伊
         從來沒有叫他載東西等語（見本院九十一年九月三十日調查訊問筆錄）。
         觀諸甲○○所證述內容，其堅決否認被告所稱上情。此外，尚乏其他積極
         確切證據，足認該綽號「阿發」之人即係甲○○無誤，是本院仍認定該綽
         號「阿發「之人，應另有其人。另該綽號「阿發」、「阿煙」、「小胖」
         」等人雖未到案，然衡諸綽號「阿發」之人以六千五百元之高價，僱用被
         告遠從台北縣載運前揭建築廢棄物至上開彰化縣溪湖鎮偏避地區隨意傾倒
         ，而為警查獲當時，該綽號「小胖」之人，旋即畏罪潛逃，足見該綽號「
         阿發」、「阿煙」、「小胖」等人，亦均未依法領有廢棄物處理之許可文
         件甚明。
   （六）綜上所述，被告上開所辯，顯為事後圖卸之詞，不足採信。本件事證明確
         ，被告涉犯廢棄物清理法之犯行，堪以認定。至被告於本院審理時雖聲請
         傳訊陳又銘（原名陳富雄）到庭作證，以證明即係到庭之甲○○請其載運
         上開廢棄物乙節，然如上所述，上情不僅為甲○○到庭所堅決否認；另觀
         被告之前從未供述，其受僱載運上開建築廢棄物之際，有何該第三人陳又
         銘在場目睹知悉。是本院認本件已事證明確，自無庸再傳訊該證人陳又銘
         到庭作證之必要，附此敘明。
三、按行為後法律有變更者，適用裁判時之法律；但裁判前之法律有利於行為人者，
    適用最有利於行為人之法律；刑法第二條第一項前段定有明文。次按廢棄物清理
    法業於九十年十月二十四日修正公布施行，修正前廢棄物清理法第二十二條第二
    項第四款前段規定，移置於修正後第四十六條第一項第四款前段，其法定刑雖由
    「一年以上五年以下有期徒刑，得併科一百萬元以下罰金」，修正為「一年以上
    五年以下有期徒刑，得併科新臺幣三百萬元以下罰金」，然二者之法定刑並無不
    同。而第四款之規定，修正前後處罰之主體及行為態樣相同，修正差異在於為從
    事廢棄物清除、處理業者申請核發許可證之規定由修正前第二十條移置於修正後
    第四十一條第一項，而修正後第四十一條第一項則增訂有但書第一款至第七款之
    除外規定；換言之，從事廢棄物清除、處理業務者，若有修正後第四十一條第一
    項但書各款情形之一，則無庸申請許可文件，即可受託清除、處理廢棄物業務，
    兩相比較，修正後第四十一條規定顯然較修正前第二十條規定有利，由此可推知
    ，修正後第四十六條第一項第四款前段之處罰規定應較修正前第二十二條第二項
    第四款前段規定對被告為有利，是應適用修正後有利於被告之法律裁判之。另從
    事廢棄物清除、處理業務者，應向直轄市、縣（市）主管機關或中央主管關委託
    之機關申請核發公民營廢棄物清除處理機構許可文件後，始得受託清除、處理廢
    棄物業務，修正後廢棄物清理法第四十一條第一項前段定有明文。本件被告未依
    廢棄物清理法規定申請核發廢棄物清除、處理許可文件，擅自從事上開建築廢棄
    物之清除，核被告所為，係違反修正後廢棄物清理法第四十一條第一項前段之規
    定，應依修正後同法第四十六條第一項第四款前段之規定處斷。被告與該綽號「
    阿發」、「阿煙」、「小胖」」等人間，彼此間有犯意聯絡及行為分擔，均為共
    同正犯。被告前曾於八十八年二月間因妨害自由案件，經台灣桃園地方法院判處
    有期徒刑三月確定，甫於八十八年七月二十九日以易科罰金執行完畢之事實，有
    台灣高等法院被告全國前案紀錄表及台灣彰化地方法院檢察署刑案資料查註紀錄
    表附卷足按，五年以內再犯本件有期徒刑以上之罪，應依累犯之規定，加重其刑
    。原審判決以事證明確，對被告予以論罪科刑，固有相當見地。然（一）被告行
    為後，如上所述，廢棄物清理法已於九十年十月二十四日修正公布施行，原審判
    決未及比較新舊法之適用，卻徑依修正前舊法規定，對被告予以論罪科刑，顯有
    未當。（二）又被告所為上開犯行，係與該綽號「阿發」、「阿煙」、「小胖」
    等人間共同為之，原審判決疏未論以其等為共同正犯，亦有不當。是被告上訴意
    旨仍否認犯罪，雖無足採，惟原審判決既有上開可議之處，即屬無可維持，應由
    本院予以撤銷改判。爰審酌被告之素行不良、暨其為一己之小利，任意載運清除
    廢棄物，破壞環境衛生甚鉅及其犯後猶否認犯行等一切情狀，量處如主文所示之
    刑，以示懲儆。
四、據上論斷，應依刑事訴訟法第三百六十九條第一項前段、第三百六十四條、第二
    百九十九條第一項前段，修正後廢棄物清理法第四十六條第一項第四款前段、刑
    法第二條第一項前段、第十一條前段、第二十八條、第四十七條判決如主文。
本案經檢察官丁○○到庭執行職務。
中      華      民      國　    九十一   年    　十一     月    十二　  日
                                    臺灣高等法院臺中分院刑事第八庭
                                          審判長法  官  羅  得  村
                                                法　官　劉  榮  服
                                                法　官  黃　文　進
右正本證明與原本無異。
如不服本判決應於收受送達後十日內向本院提出上訴書狀，其未敘述上訴之理由者並
得於提起上訴後十日內向本院補提理由書（均須按他造當事人之人數附繕本）。
                                                書記官  許　麗　花
中      華      民      國　    九十一   年    　十一     月    十三　  日
附錄論罪科刑法條：
修正後廢棄物清理法第四十六條第一項第四款：
有下列情形之一者，處一年以上五年以下有期徒刑，得併科新臺幣三百萬元以下罰金
：
四、未依第四十一條第一項規定領有廢棄物清除、處理許可文件，從事廢棄物貯存、
    清除、處理、或未依廢棄物情除、處理許可文件內容貯存、清除、處理、廢棄物
    。
                                                                        Ｉ
